臺灣苗栗地方法院民事判決　　　　　　　 99年度訴字第397號
原　　　告　彭煥松
訴訟代理人　黃敬唐律師
複　代理人　施佾伶
被　　　告　彭煥光
訴訟代理人　廖宜祥律師
上列當事人間請求確認買賣關係不存在事件，本院於民國100 年
7月5日言詞辯論終結，判決如下：
    主  文
確認被告彭煥光與訴外人黃春妹間就坐落苗栗縣頭份鎮○○段忠
孝小段102 之2 地號土地及其上361 建號（即門牌號碼苗栗縣頭
份鎮○○○路111 巷8 號2 樓房屋）之買賣契約關係不存在。
訴訟費用由被告負擔。
    事實及理由
一、原告主張：
  (一)兩造為親兄弟，訴外人黃春妹為兩造之母親，業於民國92年
    8 月20日死亡。坐落苗栗縣頭份鎮○○段忠孝小段102 之2
    地號土地及其上361 建號（即門牌號碼苗栗縣頭份鎮○○○
    路111 巷8 號2 樓）房屋原為黃春妹所有，被告竟趁黃春妹
    重病之際，於92年1 月16日以虛偽不實假買賣方式，將系爭
    房地以買賣為名義，於92年3 月7 日移轉登記為被告所有。
    原告於黃春妹死亡後兩年即94年9 月間知悉上情，屢次找被
    告理論，被告均無法提出買賣契約書。且系爭房地曾有人向
    黃春妹出價新台幣（下同）1500萬元，黃春妹生前仍不願出
    售，而被告於92年1 月間不可能有1000萬元存款可向黃春妹
    購買，足見被告與黃春妹間就系爭房地所為之買賣契約應屬
    通謀虛偽意思表示。
  (二)又合法有效之買賣行為，必須買賣雙方對買賣標的物及價金
    均為意思表示之合致，被告就其與黃春妹間之買賣價金數額
    為何，前後書狀有三種不同金額，且尚以黃春妹死後之喪葬
    費用或死後代償銀行債務列為買賣價金，顯屬臨訟拼湊，不
    足為取。又被告辯稱買賣價金支付方式包括(1)母親生活費用
    ，(2)醫療費用134,608 元），(3)喪葬費用（70萬元）。(4)代
    償銀行貸款678,828 元，然原告否認之，蓋因子女負擔母親
    之生活費用、醫療費用，乃子女孝敬父母及子女履行法定扶
    養義務之行為，其性質當屬無償行為，豈能認為是系爭買賣
    契約之價金。而買賣時黃春妹存款尚有442,159 元，被告存
    款則為640,470 元，可認黃春妹尚非須由被告扶養。況系爭
    房地之買賣係發生於92年1 月16日，計至此時為止，醫療費
    用僅有22,142元，其餘醫療費用均屬買賣之後才發生，顯然
    係被告臨訟拼湊。另喪葬費用及代償銀行貸款，竟均於黃春
    妹死後才支付。綜上足見被告因無法舉證買賣價金之支付而
    臨訟胡亂拼湊。
  (三)至證人即兩造之父彭德福證稱被告有拿一些錢給黃春妹云云
    ，然對照黃春妹於頭份郵局之存取款明細，自91年3 月2 日
    至92年12月21日止，並無任何一筆現金存款，亦無被告匯款
    與黃春妹之紀錄。而被告於頭份郵局之存取款明細中亦無任
    何一筆現金提領或匯款與黃春妹之紀錄。另由證人即代書劉
    煜明於偵查中之證詞可知當時黃春妹請其辦理系爭房地過戶
    之本意，原係以「贈與」意思要求過戶，但劉煜明卻自作聰
    明以不正當方式建議黃春妹及被告改以假買賣方式辦理，否
    則其何必特別對黃春妹及被告解釋此乃買賣行為而非贈與行
    為。
  (四)被告與黃春妹間就系爭房地之買賣既屬通謀虛偽意思表示，
    依民法第87年第1 項前段規定，其買賣契約應自始當然無效
    ，而系爭房地應仍屬黃春妹所有。黃春妹既已死亡，則系爭
    房地應為全體繼承人所繼承而公同共有。原告乃繼承人之一
    ，就此有確認利益存在。兩造間對系爭房地之買賣契約關係
    成立與否有所爭執，原告自有提起確認之訴之必要。
  (五)並聲明：如主文第1項所示。
二、被告則以：
  (一)系爭房地之買賣契約確實存在，係兩造之母親黃春妹因罹患
    長期塵肺症慢性病，感念20多年來均由被告獨力負擔付醫療
    費用及家用開銷，且被告亦有支付部分金錢與黃春妹，故黃
    春妹偕同被告至劉煜明代書事務所辦理系爭房地之買賣。且
    黃春妹因原告多年來未能恪盡孝道，甚至於90年6 月6 日要
    求黃春妹以系爭房地向銀行抵押貸款100 萬元，之後卻未能
    按期還款，經銀行來電催討，黃春妹為免系爭房地遭銀行拍
    賣，亦決定將將系爭房地出賣於被告，因而辦理系爭房地之
    過戶事宜。
  (二)被告與黃春妹間就系爭房地之買賣並無訂立私契，只有公契
    ，買賣價金土地部分為3,366,000 元，房屋部分為367,100
    元，合計3,733,100 元。由被告以支付父母之生活費用、醫
    療費用134,608 元、喪葬費用70萬元、代償系爭房地銀行貸
    款678,828 元之方式支付。又此為一等親屬間買賣，不能比
    照一般買賣認定之。另原告曾就本案同一事實向臺灣苗栗地
    方法院檢察署提出偽造文書告訴，然經檢察官訊問兩造父親
    彭德福及劉煜明代書後，以98年度偵字第84號予以不起訴處
    分，因此足認系爭買賣契約確實有效存在，並非被告無償取
    得。
  (三)並聲明：原告之訴駁回。
三、按確認法律關係之訴，非原告有即受確認判決之法律上利益
    者，不得提起之，民事訴訟法第247 條第1 項定有明文。所
    謂即受確認判決之法律上利益，係指法律關係存否不明確，
    原告主觀上認其在法律上之地位有不安之狀態存在或受侵害
    之危險，而此種不安之狀態或危險，能以確認判決除去者而
    言（最高法院52年台上字第1240號判例意旨參照）。本件原
    告主張被告與其母即訴外人黃春妹間就系爭房地之買賣契約
    係屬通謀虛偽意思表示，乃無效之法律行為，系爭房地仍屬
    黃春妹所有，黃春妹已死亡，則系爭房地應為全體繼承人所
    繼承，原告乃繼承人之一，對系爭房地自得主張權利等語，
    被告則予以否認。則原告主觀上認其在法律上之地位有不安
    之狀態存在，且此種不安之狀態，能以確認判決將之除去，
    其提起本件訴訟，自應有受確認判決之法律上利益，合先敘
    明。
四、經查：
  (一)按稱買賣者，謂當事人約定一方移轉財產權於他方，他方支
    付價金之契約；當事人就標的物及其價金互相同意時，買賣
    契約即為成立，民法第345 條第1 項、第2 項分別定有明文
    。是買賣契約以買賣標的物及價金之意思表示合致為其要素
    ，一方移轉財產權於他方以及他方支付價金，自屬買賣契約
    必要之點。苟當事人對此二者意思表示未能一致，買賣契約
    自無從成立。
  (二)依苗栗縣頭份地政事務所100 年2 月17日頭地一字第100000
    1094號函檢送之資料可知，被告與黃春妹間關於系爭房地之
    買賣登記申請時，並未附上任何足資證明買賣契係確實存在
    之證據，並不足以認定被告與黃春妹間確有真實買賣關係之
    價金約定。
  (三)經質之被告關於系爭房地之買賣價金為何，被告先陳稱：除
    喪葬費用70餘萬元外，被告先前支出家庭開銷及支付黃春妹
    之醫療費用以每年20萬元計算，已達470 餘萬元，加計代償
    貸款100 萬元，系爭房地之買價高達500 餘萬元（見卷第60
    頁）。嗣又改稱：系爭房地係被告以3,366,000 元及
    367,100 元（合計3,733,100 元）向黃春妹買受，而相關買
    賣價金係以支付生活費用、醫療費用134,608 元、喪葬費用
    70萬元及代償銀行貸款678,828 元之方式繳付（見卷第83頁
    ）。關於系爭房地之買賣價金為何，應為一特定、明確之數
    額，至為明確簡單，被告竟難以確認數字為何，前後變異其
    詞，所言已難採信。
  (四)又被告以其支付黃春妹之生活費用、醫療費用134,608 元、
    喪葬費用70萬元、代償銀行貸款678,828 元等作為支付買賣
    價金之證明，為原告所否認。經查，黃春妹於系爭房地之買
    賣前，尚有40餘萬元之存款可資運用，有其頭份郵局歷史交
    易清單附卷可稽（見卷第115 頁），足見黃春妹並非不能維
    持生活而須仰賴被告扶養之狀態。而被告為黃春妹之子，長
    期與黃春妹同住，其縱有負擔黃春妹生前之扶養費，乃其孝
    敬母親心意之表現，難認係其購買系爭房地之對價。況被告
    亦未能提出該部分之金額為何，其所言即難採信。再查，系
    爭房地之買賣係發生於92年1 月16日，計至該日為止，被告
    所支出之醫療費用僅22,142元，其餘醫療費用均係於系爭買
    賣之後才發生，此有被告提出之醫療費支出明細表可稽（見
    卷第84頁）。而喪葬費用70萬元亦係黃春妹死亡後方發生，
    此為兩造所不爭執。另被告代償銀行貸款之事實係發生於94
    年11月8 日，此有新竹國際商業銀行放款利息及違約金收據
    在卷為憑（見卷第133 頁）。以上三者均係發生於系爭房地
    買賣之後，於系爭房地買賣當時，應為被告及黃春妹所無法
    預見及計算，自難作為系爭房地之買賣價金。被告以此作為
    計算及支付系爭買賣價金之證據，顯係臨訟拼湊，不足取信
    。
  (五)再查，證人即兩造之父彭德福於臺灣苗栗地方法院檢察署98
    年度偵字第84號案件偵查中證稱：「（系爭房地）會過戶給
    彭煥光是因為有人來向彭煥松討錢，如果沒過戶給彭煥光的
    話，錢會被彭煥松用掉」（見上開偵卷第18頁），於本院審
    理時到庭證稱：「（問：當時為何你太太會把土地房子賣給
    彭煥光？）因為原告要回來拿錢。原告去銀行貸款，卻又沒
    有還錢，銀行的電話打來，我太太說如果房子沒有賣給彭煥
    光，房子就會沒了，原告當時要借100 萬元，原告當時很兇
    ，說如果不借要把房子燒掉。（問：當時賣給彭煥光多少錢
    ？）不記得了，但是彭煥光有拿錢給我太太。（問：當時拿
    多少錢？）不知道多少，我忘記了，反正有拿給我太太。（
    問：系爭房地的價格如何定的？你太太有無講過系爭房地的
    價格約多少？）因為是自己的兒子，所以有拿錢出來就好」
    等語（見卷第105-106 頁）。證人彭德福為黃春妹之夫，與
    黃春妹共同生活，對於黃春妹就系爭房地之買賣過程親自見
    聞，應當最為清楚，且兩造均為其兒子，所為證詞自無偏頗
    之虞而足以採信。由證人上開證詞可知，黃春妹與被告間就
    系爭房地之買賣價金並無約定數額為何，則就系爭房地之買
    賣價金被告與黃春妹間並無意思表示之合致；而黃春妹之所
    以將系爭房地移轉登記至被告名下，係因原告經常回家向父
    母親討錢花用，甚至以燒掉系爭房屋為由威脅父母拿錢出來
    ；因原告三番兩次回家討錢花用，黃春妹不堪其擾，惟恐家
    產被原告敗光，反觀被告乃黃春妹之小兒子，長期扶養黃春
    妹夫婦，有孝敬之心，黃春妹感念被告之孝心，遂將系爭房
    地以買賣之名義移轉登記為被告所有，實則黃春妹與被告間
    對於系爭房地並無成立買賣契約之意思及行為。
  (六)復據證人即承辦本件房地移轉登記之代書劉煜明亦到庭證稱
    ：「（問：當時你在承辦本件時，被告與黃春妹間的房屋土
    地是買賣或是贈與還是有其他原因？）黃春妹有來我的事務
    所，有說原告比較不顧家，被告一直在家裡照顧老人家，也
    有拿錢回家，黃春妹就說把房屋土地過戶給被告，我記得我
    有問過黃春妹，是否他有拿錢回來養老人家，妳的意思是要
    把房屋土地賣給他嗎，黃春妹他們就說是的，我研判是有償
    的法律行為，雖然他們之間沒有買賣契約，當時幫他們作一
    個公契，土地依照公告現值作為價金，房屋依照稅籍底冊查
    到的評定標準價格作為價金。（問：房屋土地的價格是你幫
    他們算的，當初他們委託你的時候有沒有說房屋土地的買賣
    價格要如何計算？）他們沒有提到。（問：當時是你建議他
    們要當做買賣，還是他們自己跟你表示的？）我印象中黃春
    妹是說小兒子有拿錢回來養老人家，所以她要把房屋土地給
    小兒子的意思，我個人認為這應該算是買賣，當時她到底有
    沒有跟我表示要用買賣、贈與還是其他原因，時間太久遠，
    我不記得了。（問：為何當時不幫她們辦贈與？）因為黃春
    妹說她的小兒子有養她，所以承諾說房屋土地要給小兒子，
    所以我研判應該是買賣，所以幫她們辦買賣。」（見卷第
    146-147 頁）。由證人上開證詞可知，黃春妹與被告間就系
    爭房地並無訂立買賣私契，亦未論及買賣價金為何，就買賣
    價金並無意思表示之合致，而係聽從證人個人之建議，為辦
    理以買賣為登記原因之所有權移轉登記，而以土地公告現值
    及房屋稅籍底冊查得之評定標準價格作為系爭房地之買賣價
    金。
  (七)按表意人與相對人通謀而為虛偽意思表示者，其意思表示無
    效，民法第87條第1 項本文定有明文，該條項所謂通謀虛偽
    意思表示，係指表意人與相對人雙方故意為不符真意之表示
    而言。本件系爭房地移轉登記之原因為買賣，被告與黃春妹
    間就系爭房地並無成立買賣關係之意思及行為，業如前述，
    則被告與黃春妹間均知悉對方為非真意之表示，而相與為非
    真意之合意，進而以「買賣」為系爭不動產所有權移轉登記
    之原因，則該買賣之債權行為顯係出於通謀之虛偽意思表示
    ，依前開規定，應屬無效。是原告主張被告與黃春妹間就系
    爭房地並無買賣關係存在，應屬可採。
五、從而，原告請求確認被告與黃春妹間就系爭房地之買賣契約
    不存在，為有理由，應予准許。
六、本件事證已臻明確，兩造其餘攻擊防禦方法及舉證，經核均
    與本件判決結果不生影響，爰不一一贅述，附此敘明。
七、據上論結，原告之訴為有理由，依民事訴訟法第78條，判決
    如主文。
中    華    民    國   100    年    7     月    28    日
                        民事庭法  官  楊中琪
以上正本係照原本作成。
如對本判決上訴，須於判決送達後20日內向本院提出上訴狀。
如委任律師提起上訴者，應一併繳納上訴審裁判費。
                              書記官  李曉君
中    華    民    國   100    年    7     月    28    日